【裁判字號】    89,訴,1243
【裁判日期】    900109
【裁判案由】    偽造文書等
【裁判全文】
臺灣臺南地方法院刑事判決                        八十九年度訴字第一二四三號
    公  訴  人  臺灣台南地方法院檢察署檢察官
    被      告  丁○○
    選任辯護人  黃進祥
右列被告因偽造文書等案件，經檢察官提起公訴 (八十九年度偵字第七七三七號)，
本院判決如左：
    主  文
丁○○連續行使偽造私文書，足以生損害於他人，處有期徒刑參月。
偽造之預借現金單據上「甲○○」署押壹枚及簽帳單第貳聯上「甲○○」署押貳枚，
均沒收之。
    事  實
一、丁○○前因竊盜案件，經台灣台東地方法院判處有期徒刑三月，緩刑三年，不知
    悔改，猶另行起意，意圖為自己不法之所有，於民國八十九年五月五日八時許，
    在台南市立醫院會議室內，趁甲○○未在會議室之機會，竊取甲○○所有置放於
    會議室中之皮包內之國民身分證、台新國際商業銀行股份有限公司（下稱台新商
    銀）信用卡及中國信託商業銀行股份有限公司（下稱中信商銀）信用卡各一張，
    得手後據為己有。丁○○復基於意圖為自己不法所有之概括犯意，先於同日十一
    時許，持上開中信商銀信用卡至中信商銀台南分行，在預借現金單據上偽簽「甲
    ○○」之簽名，表示預借現金之意思而偽造預借現金新台幣（下同）七萬元之單
    據後，持以向中信商銀台南分行行員行使，致使該不知情之銀行行員陷於錯誤，
    而交付七萬元予丁○○，嗣於同日十一時四十四分許及十一時五十四分許，持所
    竊得之上開台新商銀信用卡至新光三越百貨公司，在購物消費之簽帳單上偽簽「
    甲○○」署押於簽帳單上，表示購物之意思而偽造簽帳單，並持交售貨員而行使
    之，致使各該不知情之店員陷於錯誤，而分別交付價值一千二百十六元及四千九
    百八十元之鍋具等物品予丁○○，足生損害於甲○○、台新商銀及中信商銀。
二、案經吳承華訴由台南市警察局第二分局報告偵辦
    理  由
一、訊據被告丁○○固坦承有於右揭時地拿取甲○○所有皮包內之中信商銀及台新商
    銀信用卡各一張及國民身分證一張，並持上開中信商銀信用卡向中信銀行台南分
    行預借現金及以台新商銀信用卡刷卡購物之事實，惟矢口否認有何竊盜犯行，辯
    稱：案發當時伊精神狀況不好，並以為甲○○面試完即離開，上開皮包係甲○○
    遺漏在會議室，且伊雖有持台新商銀信用卡刷卡購物，惟並未取走所購買之物品
    云云。至被告之辯護人則辯稱：被告謝家燕所為，僅係該當於侵占遺失物罪，另
    被告丁○○因感情受創，精神狀況已達耗弱等語。經查：
（一）按侵占罪之成立，以侵占之物本屬自己所持有為要件，若行為人因原持有人對
      於財物之支配力一時弛緩，趁機取得移歸自己持有，即與侵占罪應具有之條件
      不符，自應論以竊盜罪（參見最高法院七十五年度台上字第一０四一號判決意
      旨）。查甲○○原與被告丁○○在台南市立醫院會議室等待面試，甲○○先行
      面試，並於前往會議室對面之小房間面試時，將所有之皮包一只放置於會議室
      桌子上，且甲○○面試之時間僅有十分鐘左右等情，業據被害人甲○○供陳在
      卷（詳本院八十九年十二月二十六日審判筆錄），且質之被害人甲○○：「面
      試時是否是忘了把皮包帶走？」，其答稱：「我是想面試時間很短，暫時放一
      下，然後來拿」等語（詳前開審判筆錄），是甲○○雖將皮包放置在會議室內
      之桌子上，惟其僅係短暫離開該處，仍在會議室對面的小房間內面試，則該皮
      包尚未脫離被害人實力支配範圍，僅係被害人對於該皮包之支配力一時弛緩，
      被告丁○○利用甲○○面試之十分鐘內，趁機將甲○○皮包內之國民身分證、
      中信商銀及台新商銀信用卡取走，並攜出台南市立醫院外，移歸自己持有，不
      僅未見被告丁○○有何其他找尋失主或報案之動作，且猶持上開中信商銀信用
      卡前往中信商銀台南分行預借現金七萬元，另持前開台新商銀信用卡刷卡購物
      ，顯見被告丁○○係臨時起意，意圖為自己不法所有，而竊取甲○○所有前開
      國民身分證、中信商銀及台新商銀信用卡，依前揭判決意旨所示，被告丁○○
      之犯行與侵占遺失物之要件即不相符，自應論以竊盜罪。
（二）至被告辯稱：伊持甲○○之台新商銀信用卡刷卡購物後，並未將購得物品取走
      云云，惟證人即被告持卡購物之新光三越百貨公司專櫃店員丙○○於本院審理
      中結證稱：「（問：八十九年五月五日上午十一時許被告有無去你的專櫃買東
      西？）有，她買平底鍋和煮麵鍋，‧‧‧上午買的，她下午才來拿，確定有來
      拿東西」、「（問：被告刷卡後，有無說要寄放東西？）鍋子是較大件的，她
      上午買東西和下午拿東西」等語（詳本院八十九年十二月七日訊問筆錄），本
      院另質之證人即被告持卡購物之另一新光三越百貨公司專櫃店員乙○○，其證
      稱：「八十九年五月五日我還沒到職，當時處理的小姐現已離職」、「（問：
      若有客人買東西沒有帶走，會如何處理？）銷售人員會寫銷售單，會在公司名
      片（即登記簿）記下客人的姓名、電話及未取走的商品，（提出登記簿一本）
      ，沒有在該簿冊上記載者，即沒有留下東西」等語（詳前開八十九年十二月七
      日訊問筆錄），且亦經本院當庭勘驗上開登記簿屬實，並記明筆錄（詳前開八
      十九年十二月七日訊問筆錄）。足見被告持甲○○之台新商銀信用卡刷卡消費
      後，確有將所購得之物品取走，是被告辯稱未取走所購買之物品，顯不足採信
      。
（三）被告嗣於本院審理中改稱：案發當時精神狀況不佳，且辯護人亦為被告辯護稱
      ：被告因感情受創，數度輕生自殺未成，精神狀態已呈現精神耗弱等語。惟查
      ：被告本身雖罹有精神官能性憂鬱症，並舉證人林金瑛之證詞及提出行政院衛
      生署台南醫院診斷證明書一紙為證，然被告於案發當時之精神狀況如何，分有
      下列事證可參：
    (1)被告於本院審理時供稱：「（問：八十九年五月五日那天是否神智清楚？）清
      楚」等語（詳本院八十九年十一月九日審判筆錄）。
    (2)被害人甲○○於本院審理時到庭指稱：「（問：在會議室與被告有無交談？）
      有。談到之前在哪家醫院工作、為何來這裡應徵等，他當時精神很正常，我們
      交談約一、二分鐘」等語（詳本院十二月二十六日審判筆錄）。
    (3)證人丙○○於本院審理時結證稱：「她上午買東西和下午來拿東西，神情沒有
      不一樣」等語（詳本院八十九年十二月七日訊問筆錄）。
    承前事證且參以被告於警訊及偵審期間均能詳細敘述其行竊之動機及持甲○○之
    信用卡預借現金、刷卡之過程，足見被告行為時對於外界事務之判斷能力及自由
    決定意思之能力並無較普通人之平均程度顯然退減之精神耗弱之狀態，自難依精
    神耗弱之例減輕其刑，灼然甚明。是證人林金瑛固證稱被告有輕生之念頭，精神
    狀況不好等語，自不足以證明被告於案發時已達精神耗弱之程度，而為有利被告
    之認定。
（四）此外，被告上開犯行，核與被害人甲○○指述情節相符，復有中信商銀預借現
      金單據影本一紙、台新商銀所出具甲○○信用卡遭冒用明細表乙紙、信用卡簽
      帳單（第二聯）二紙在卷可佐。
  綜上各節，本件事證明確，被告犯行洵堪認定，應依法論科。
二、按上開預借現金單據係持卡人表示向發卡銀行借款之契約書，持卡人於預借現金
    單據上簽名即表示對所簽署之金額負責之意，是該預借現金單據之性質為私文書
    ；另按簽帳單具有持卡人與特約商店之交易契約書之性質，並具有持卡人經由收
    單銀行請求發卡銀行撥款之請求書或指示文件之性質，持卡人於該簽帳單簽名即
    表示對所簽之金額負責之意，是該簽帳單之性質亦為私文書。核被告所為，其中
    竊取信用卡、國民身分證部分，係犯刑法第三百二十條第一項之竊盜罪；另偽以
    他人名義持信用卡預借現金，並在預借現金單據上偽簽署押及偽以他人名義持信
    用卡消費並偽簽署押製成簽帳單部分，係犯同法第二百十六條、第二百十條之行
    使偽造私文書罪；另向中信商銀詐得現金七萬元及新光三越百貨公司店員詐得鍋
    具等物品部分，係犯同法第三百三十九條第一項詐欺取財罪。被告偽造「甲○○
    」之署押於簽帳單及預借現金單據上，係其偽造簽帳單及預借現金單據之部分行
    為，又被告偽造簽帳單及預借現金單據私文書之低度行為應為其行使偽造私文書
    之高度行為所吸收，均不另論罪。又被告先後多次詐欺取財及行使偽造私文書之
    行為、均時間緊接、手法相同，均觸犯構成要件相同之罪名，顯各係基於概括犯
    意為之，均應分別依連續犯之規定論以一罪，並加重其刑。被告所犯上開各罪間
    ，有方法結果之牽連關係，應從較重之連續行使偽造私文書罪處斷。爰審酌被告
    前有竊盜前科、其犯罪動機、目的、手段與紊亂信用卡交易秩序，損及信用卡真
    正持卡人及發卡銀行之權益、惟簽帳金額尚非鉅大，且已清償刷卡金額，業據被
    害人甲○○供明屬實及其犯罪後之態度等一切情狀，量處如主文所示之刑，以資
    懲儆。
三、至被告偽造簽帳單第一聯持卡人存根聯二紙及預借現金單據存根聯一紙，係被告
    所有供其行使偽造私文書、詐欺所用之物，雖未扣案，惟被告自承已將上開單據
    丟棄，爰不為沒收之諭知。另上開簽帳單第二聯二紙及預借現金單據一紙，被告
    已交予新光三越百貨公司各該商店及中信商銀臺南分行，已非被告所有，亦毋庸
    為沒收之諭知，惟簽帳單二紙上所偽造之「甲○○」署押計二枚及預借現金單據
    上「甲○○」之署押一枚，係被告偽造之署押，不問屬於被告與否，均應依刑法
    第二百十九條規定宣告沒收。
四、公訴意旨認被告並無前科，且自白犯行，犯後態度良好，且事後已清償全部簽帳
    之債務等情，具體求處緩刑等語，惟被告前有竊盜前科，經台灣台東地方法院判
    處有期徒刑三月，緩刑二年，實不宜再宣告緩刑，併此敘明。
據上論斷，應依刑事訴訟法第二百九十九條第一項前段、刑法第五十六條、第三百二
十條第一項、第二百十六條、第二百十條、第三百三十九條第一項、第五十五條、第
二百十九條，罰金罰鍰提高標準條例第一條前段，判決如主文。
本案經檢察官黃朝貴到庭執行職務。
中      華      民      國    九十      年      一      月      九      日
                                      臺灣臺南地方法院刑事第二庭
                                          法  官
右正本證明與原本無異。
如不服本判決，應於判決送達後十日內，向本院提出上訴狀。
                                          書記官
中      華      民      國      八十九    年    十一    月    二十三    日
附錄本案論罪科刑法條全文：
刑法第三百二十條第一項：
  意圖為自己或第三人不法之所有，而竊取他人之動產者，為竊盜罪，處五年以下有
  期徒刑、拘役或五百元以下罰金。
刑法第二百十六條
  行使第二百十條至第二百十五條之文書者，依偽造、變造文書或登載不實事項或使
  登載不實事項之規定處斷。
刑法第二百十條
  偽造、變造私文書，足以生損害於公眾或他人者，處五年以下有期徒刑。
刑法第三百三十九條第一項：
  意圖為自己或第三人不法之所有，以詐術使人將本人或第三人之物交付者，處五年
  以下有期徒刑、拘役或科或併科一千元以下罰


司法院資訊處製作；財團法人民間司法改革基金會備份。
